【裁判字號】    96,訴,204
【裁判日期】    970521
【裁判案由】    分割共有物
【裁判全文】
臺灣臺南地方法院民事判決               96年度訴字第204號
原      告  乙○○
訴訟代理人  何冠慧律師
被      告  甲○○
訴訟代理人  鄭世賢律師
上列當事人間請求分割共有物事件，經本院於民國97年5月6日言
詞辯論終結，判決如下：
    主  文
兩造共有坐落臺南縣鹽水鎮○○段四三二地號、四三五地號、四
三六地號、四三九地號土地應予分割如附件臺南縣鹽水地政事務
所複丈成果圖所示，其中編號甲部分面積二百九十三點一九平方
公尺分歸原告取得，編號乙部分面積二百九十三點二０平方公尺
歸被告取得。
訴訟費用由被告負擔二分之一，餘由原告負擔。
    事實及理由
壹、原告主張：坐落坐落臺南縣鹽水鎮○○段432地號、435地
    號、436地號、439地號土地為兩造共有，其應有部分各為1
    /2。前述土地並無不分割之協議，亦無因物之使用目的而不
    能分割之情事，爰依民法第823條第1項及第824條第2項規定
    ，請求准予依臺南縣鹽地政事務所民國97年1月2日收件之複
    丈成果圖為分割等語，並聲明：如主文所示。
貳、被告則同意分割，惟請求准予依臺南縣鹽水地政事務所民國
    97年3月18日收件之複丈成果圖乙案為分割等語。
參、得心證之理由：
一、查坐落臺南縣鹽水鎮○○段段432地號、435地號、436地號
    、439地號土地為兩造共有，其應有部分各為1/2，系爭土地
    北側有15米對外聯絡道路，東側有門牌號碼為臺南縣鹽水鎮
    ○○里○○路61號建物其面積位置詳如臺南縣鹽水鎮地政事
    務所96年3月9日收件之複丈成果圖，西側鄰鹽水國中等情，
    有土地登記第二類謄本、96年4月13日勘驗測量筆錄、現場
    照片及複丈成果圖附卷可稽，且為兩造所不爭，自堪信為真
    實。
二、次按各共有人得隨時請求分割共有物。但因物之使用目的不
    能分割或契約訂有不分割之期限者，不在此限；又共有物之
    分割，依共有人協議之方法行之，分割方法不能協議決定者
    ，法院得因任何共有人之聲請，命為左列之分配：一、以原
    物分配於各共有人。二、變賣共有物，以價金分配於各共有
    人，民法第823條第1項、第824條第1項、第2項分別定有明
    文。查兩造為系爭土地之共有人，且無不分割之特約，亦無
    因物之使用目的不能分割之情形，又原告提起本件訴訟後，
    迄今被告仍不同意原告主張之分割方案，足認兩造間已無法
    達成協議分割，是原告依上開規定請求裁判分割，自應准許
    。
三、系爭土地之分割方法，本院審酌如下：
    按裁判上定共有物之分割分法，法院有審酌共有物各種情形
    ，顧及共有人全體利益而自由裁量之權，不受任何當事人主
    張之拘束（最高法院49年臺上字第2569號判例可資參照）。
    查系爭土地北側有15米寬之道路，而原告所提之分割方案即
    臺南縣鹽地政事務所民國97年1月2日收件之複丈成果圖，兩
    造面臨道路之寬度相當，且分割後仍能保有系爭土地上即門
    牌號碼為臺南縣鹽水鎮○○里○○路61號之建物，反之被告
    所主張之分割方案，將使上開建物西南側越界部分面臨拆除
    之情形，此不僅破壞原物之經濟效用，且易衍生其後兩造糾
    紛，是較不足採。準此，本院經斟酌兩造應有部分之比例所
    占之面積、系爭土地目前之狀況、各共有人分得後利用分得
    土地之經濟效益及各共有人之意願，本院認依原告所主張如
    附圖之方割方案，應符合各共有人之全體利益，爰依該方案
    判決分割系爭土地如主文第1項所示。
肆、本件係因共有物分割之事件涉訟，並判准予分割，如由敗訴
    之被告負擔訴訟費用，顯失公平，爰依民事訴訟法第80條之
    1 規定，命勝訴之原告亦負擔（即按其應有部分比例）訴訟
    費用，併此敘明。
伍、據上論結，本件原告之訴為有理由，依民事訴訟法第385條
    第1項前段、第80條之1，判決如主文。
中    華    民    國    97    年    5     月    21    日
                  民事第三庭法  官  廖建彥
以上正本係照原本作成
如對本判決上訴，須於判決送達後20日內向本院提出上訴狀
中    華    民    國    97    年    5     月    21    日
                            書記官  林木村


司法院資訊處製作；財團法人民間司法改革基金會備份。
